【裁判字號】    98,審小上,59
【裁判日期】    980831
【裁判案由】    給付扣押款
【裁判全文】
臺灣臺北地方法院民事判決            98年度審小上字第59號
上  訴  人  富邦資產管理股份有限公司
法定代理人  戊○○
訴訟代理人  甲○○
            乙○○
被上訴人    晉緯資訊股份有限公司
法定代理人  丙○○
訴訟代理人  丁○○
上列當事人間請求給付扣押款事件，上訴人對於中華民國98年1
月14日本院臺北簡易庭97年度北小字第3887號第一審小額民事判
決提起上訴，本院於民國98年8月21日言詞辯論終結，判決如下
：
    主      文
原判決關於駁回上訴人後開第二項之訴部分，並訴訟費用之裁判
均廢棄。
被上訴人應給付上訴人新台幣柒萬壹仟參佰玖拾肆元，及其中新
台幣參萬肆仟壹佰捌拾伍元自民國九十七年五月十四日起至清償
日止按年息百分之五計算之利息。
其餘上訴駁回。
第一、二審訴訟費用新台幣貳仟伍佰元由被上訴人負擔。
    事實及理由
一、按對於小額程序之第一審裁判，得上訴或抗告於管轄之地方
    法院，然非以其違背法令為理由，不得為之，民事訴訟法第
    436條之24第1項、第2項定有明文。而上訴狀應記載上訴理
    由，表明下列各款事項：一、原判決所違背之法令及其具體
    內容。二、依訴訟資料可認為原判決有違背法令之具體事實
    ，民事訴訟法436條之25亦有明定。本件上訴人主張訴外人
    石偉育之薪資債權於被上訴人主張抵銷時，並非處於抵銷之
    適狀，原審未詳加研求系爭薪資債權之性質，逕認系爭薪資
    債權於被上訴人抵銷時已屆清償期，乃違反民法第334條之
    規定。又縱被上訴人得以行使抵銷之權利，但石偉育每月薪
    資為新台幣（下同）35,000元，本院扣押三分之一即11,666
    元，而被上訴人每月僅抵銷5,000元，是本院扣押之數額尚
    餘6,666元，上訴人自應給付被上訴人，原審判決就此抵銷
    金額之計算亦違反論理法則等語，核其上訴理由，堪認對於
    其所主張原第一審小額判決違背法令之情事，已有具體之指
    摘，並已揭示該違背法令之法規條項內容，是上訴人提起
    本件上訴，應認為已具備合法要件，合先敘明。
二、上訴人起訴主張：上訴人於民國95年間以30,044元，及自民
    國89年3月19日起至清償日止，按年息17.5％計算之利息，
    暨按前述利息10％計算之違約金及執行費240元範圍內，向
    本院聲請強制執行石偉育對被上訴人之薪資債權，並經本院
    於95年12月26日核發北院錦95執宇字第64758號執行命令，
    扣押石偉育對於被上訴人之各項勞務報酬（包括薪俸、獎金
    、津貼、補助費、研究費……等在內）三分之一，嗣於96年
    2月8日復核發北院錦95執宇字第64758號移轉命令。詎被上
    訴人拒不給付前開移轉之薪資債權，經上訴人於97年4月24
    日寄發存證信函催告上訴人於文到15日內給付，被上訴人於
    97年4月28日收受上開存證信函後仍置之不理。又縱被上訴
    人得以其對石偉育之借款及損害賠償債權與石偉育之薪資債
    權抵銷，然石偉育每月薪資為35,000元，被上訴人僅抵銷5,
    000元，是被上訴人每月應將扣押餘額6,666元交付上訴人。
    為此，爰依移轉命令所移轉之薪資債權請求被上訴人給付71
    ,394 元，並依給付遲延之法律關係請求被上訴人自97年5
    月14日起負遲延責任等語。
三、被上訴人則以：石偉育係於91年10月間受僱於被上訴人，嗣
    因92年間家中發生變故，故自92年6月起至92年10月止，共
    向被上訴人借款22萬元，且於93年間竟一時失慮挪用公款共
    計469,670元，是石偉育合計積欠被上訴人689,670元，經被
    上訴人一再催討，石偉育方出具同意書，承諾將於94年10月
    間全數清償，惟石偉育嗣後並未履行約定，故被上訴人遂自
    石偉育之薪資債權扣抵，並自94年10月起至石偉育97年10月
    離職為止按月扣抵5,000元。又上訴人於95年間聲請強制執
    行時，其利息債權部分業已罹於時效，是上訴人自不得再為
    請求。至於違約金債權部分，因係依各期利息債權為計算，
    並於利息債權確定時即屬得按期請求者，其性質上亦屬遲延
    利息，是該部分違約金債權亦有民法第126條所定5年短期消
    滅時效之適用，且此時效之抗辯，被上訴人亦得主張之。再
    者，上訴人就原債權之利息復又請求遲延利息，有違民法第
    233條第2項及第207條第1項規定等語置辯。
四、本件原審對於上訴人之請求，判決上訴人全部敗訴，上訴人
    全部聲明不服，求為（一）原判決廢棄。（二）被上訴人應
    給付上訴人71,394元，及自97年5月14日起至清償日止按年
    息5%計算之利息；被上訴人則求為判決駁回上訴。
五、本件上訴人主張其於95年間以30,044元，及自89年3月19 日
    起至清償日止，按年息17.5％計算之利息，暨按前述利息10
    ％計算之違約金及執行費240元範圍內，向本院聲請強制執
    行石偉育對被上訴人之薪資債權，並經本院於95年12月26日
    核發北院錦95執宇字第64758號執行命令，扣押石偉育對於
    被上訴人之各項勞務報酬三分之一，嗣於96年2月8日復核發
    北院錦95執宇字第64758號移轉命令等情，業據其提出前開
    執行命令為證，且為被上訴人所不爭執，自堪信為真實。至
    上訴人主張依移轉命令所移轉之薪資債權，被上訴人有給付
    上訴人石偉育薪資三分之一之義務一節，則為被上訴人所否
    認，並以前揭情詞置辯。是以，本件之爭點為：（一）被上
    訴人對石偉育是否確有22萬元之借款債權及469,670元之損
    害賠償債權存在？（二）被上訴人以其對石偉育之借款及損
    害賠償債權與石偉育之薪資債權抵銷是否合法？（三）經被
    上訴人抵銷後，上訴人對被上訴人是否仍有移轉之薪資債權
    存在？（四）上訴人請求之利息債權及違約金債權是否已經
    罹於時效？被上訴人得否主張上開拒絕給付之抗辯權？（五
    ）上訴人得請求被上訴人給付之總額為若干？上訴人以其對
    石偉育之全部債權（包括本金、利息、違約金、執行費）加
    總後，再以此總額請求遲延利息，是否有據？茲就上開爭點
    分述如下：
（一）本件被上訴人主張其對石偉育有22萬元之借款債權及469,
      670元之損害賠償債權存在一節，固為上訴人所否認，並
      稱：被上訴人於石偉育挪用公款後，仍繼續僱用石偉育，
      與常情有違。且石偉育於92年間借支，93年挪用公款，卻
      遲至94年方簽立同意書約定於7日內將所欠債務返還被上
      訴人，亦悖於常理，是該同意書之真實性實令人質疑等語
      ，惟查，被上訴人就其主張業已提出石偉育於94年10月3
      日簽署之同意書、92年6月30日、同年8月21日、10月21日
      申請之借支請款單及被上訴人分別於92年6月27日、同年8
      月21日、10月21日將借款金額存入石偉育帳戶之存款單為
      證，而前開同意書已具體載明：「立書人石偉育，自91年
      10月7日起公司任職，93年間因個人私事而挪用款項，共
      新台幣469,670元，並自92年6月起至92年10月止向公司借
      支薪水新台幣220,000元，以上合計689,670元，立書人茲
      同意於七日內返還」等語，其中就借款部分核與借支請款
      單及存款單之金額相符，再參酌證人石偉育於原審亦證稱
      ：其於任職期間有侵占公款50萬元，並有向公司借支，而
      上開同意書亦為其所簽署等語（參原審卷第53至54頁），
      足證被上訴人主張其對石偉育有22萬元之借款債權及469,
      670元之損害賠償債權存在等情應為實在，上訴人空言質
      疑前開同意書之真正，洵非可採。
（二）按二人互負債務，而其給付種類相同，並均屆清償期者，
      各得以其債務，與他方之債務，互為抵銷，民法第334條
      第1項定有明文。而基於衡平原則，受債權扣押命令之第
      三債務人，若於扣押前對其債權人取得債權者，其所得行
      使之抵銷權不宜因此而受影響，自得以該債權與受扣押之
      債權為抵銷，此觀同法第340條規定亦明。是以應認執行
      法院之禁止命令不影響第三債務人以扣押時或扣押以前對
      其債權人取得之債權與受扣押之債權相抵銷。經查，如上
      所述，本件執行法院就債務人石偉育之薪資三分之一，係
      於95年12月26日對被上訴人核發扣押命令，並於96年2月8
      日核發移轉命令，而被上訴人對石偉育之借款及損害賠償
      債權則於被上訴人收受扣押命令前即已發生，依上開說明
      ，被上訴人於收受上開扣押命令、移轉命令後，即以其對
      石偉育之借款及損害賠償債權與石偉育被扣押之薪資債權
      抵銷，於法並無不合。是以，上訴人主張被上訴人抵銷權
      之行使有違民法第334條之規定云云，亦非可取。
（三）次查，證人石偉育於原審證稱：「當初月薪3萬5千元。任
      職期間有欠公司錢，我侵占公款50萬元。後來每月還5千
      元，按月從薪水扣」等語（參原審卷第53頁），而被上訴
      人亦自承石偉育之薪資扣除勞保後為35,000元，其自94年
      10月起開始扣薪5,000元至離職為止等語（參本院98年8月
      21日言詞辯論筆錄）。準此，石偉育之薪資為35,000元，
      本院扣押其中三分之一即11,666元，而被上訴人與石偉育
      自94年10月起約定每月抵銷之金額為5,000元，是本院扣
      押之數額經被上訴人行使抵銷權後，仍有餘額6,666元。
      又上開扣押餘額之薪資債權既已移轉予上訴人，是上訴人
      自94年10月起迄石偉育積欠上訴人之債務全部清償為止，
      對被上訴人即有每月6,666元之薪資債權存在。
（四）次按利息、紅利、租金、贍養費、退職金及其他一年或不
      及一年之定期給付債權，其各期給付請求權，因五年間不
      行使而消滅；時效完成後，債務人得拒絕給付，民法第12
      6 條、第144條第1項固有明文。惟債權人基於移轉命令而
      行使債務人之權利時，第三債務人對於債權人固與對於債
      務人同，得以對於債務人之一切抗辯對抗債權人。然此非
      謂第三債務人即得代位債務人行使債務人得對債權人主張
      之抗辯權。本件上訴人主張其對石偉育有30,044元，及自
      89 年3月19日起至清償日止，按年息17.5％計算之利息，
      暨按前述利息10％計算之違約金及執行費240元之債權，
      並依移轉命令所移轉之薪資債權請求被上訴人給付石偉育
      之薪資，則上訴人對石偉育之債權，是否已罹於時效，僅
      石偉育得依民法第144條第1項行使拒絕給付之抗辯權，除
      被上訴人業經石偉育授權或法律另有規定外，被上訴人尚
      不得對上訴人行使此項抗辯權。是被上訴人主張上訴人之
      利息、違約金債權已罹於時效，伊得拒絕給付云云，要非
      有據。
（五）再按清償人所提出之給付，應先抵充費用，次充利息，次
      充原本，民法第323條前段定有明文。至違約金之性質則
      與利息不同，民法並無違約金債權儘先抵充之規定，其與
      原本債權清償期亦無先後之分，兩者擔保又屬相同，且被
      上訴人亦未提出其與石偉育間有約定抵充之順序之證明，
      則依民法第322條第2款中段規定，應以石偉育因清償獲益
      最多者儘先抵充，而本件違約金係以利息為計算標準，而
      利息又係以本金為計算標準，是本件自應先抵充對於石偉
      育獲益最多之本金債權，而後再抵充違約金。查本件上訴
      人對石偉育有30,044元，及自89 年3月19日起至清償日止
      ，按年息17.5％計算之利息，暨按前述利息10％計算之違
      約金及執行費240元之債權，而被上訴人自96年12月起（
      96年12月份之薪資）即應將其自石偉育薪資扣押之6,666
      元給付上訴人，並依前開順序抵充上開債務，亦即除先行
      抵充執行費用240元外，應按利息、本金、違約金之順序
      為抵充，如此依序抵充之結果，被上訴人應給付上訴人之
      金額為73,177元（詳如備註及附表所示，上訴人僅請求71
      ,394 元）。
（六）末按給付無確定期限者，債務人於債權人得請求給付時，
      經其催告而未為給付，自受催告時起，負遲延責任。前項
      催告定有期限者，債務人自期限屆滿時起負遲延責任；遲
      延之債務，以支付金錢為標的者，債權人得請求依法定利
      率計算之遲延利息。但約定利率較高者，仍從其約定利率
      。對於利息，無須支付遲延利息，民法第229條第2項前段
      、第3項、第233條第1項、第2項分別定有明文。查本件被
      上訴人原應將其自95年12月起至96年10月止，由石偉育薪
      資中扣押共計73,177元給付上訴人，詎被上訴人遲未給付
      ，經上訴人於97年4月24日以台北法院郵局第203號存證信
      函催告被上訴人於文到15日內給付，被上訴人並於97年4
      月28日收受，惟迄今仍未給付，有上訴人提出之存證信函
      、掛號郵件收件回執為證，且為被上訴人所不爭執，是被
      上訴人即應自97年5月14日起負遲延責任。又被上訴人應
      給付之金額73,177元，其中38,992元為利息，依民法第23
      3 條第2項規定，上訴人就此部分不得再加計遲延利息，
      是上訴人僅得就其中34,185元部分請求被上訴人依法定利
      率計付遲延利息。
六、綜上所述，本件被上訴人雖得以其對石偉育之借款及損害賠
    償債權與石偉育之薪資債權抵銷，但本院每月所扣押之數額
    為11,666元，而被上訴人抵銷之金額為5,000元，是被上訴
    人自應將每月扣押餘額6,666元給付上訴人，至石偉育之債
    務全部清償為止。從而，上訴人依移轉命令之薪資債權請求
    被上訴人給付71,394元，及其中34,185元自97年5月14日起
    至清償日止按年息5%計算之利息，為有理由，應予准許。逾
    此範圍之請求，為無理由，應予駁回。原審就上開應准許部
    分，為上訴人敗訴之判決，尚有未洽，上訴意旨求予廢棄改
    判，為有理由，爰由本院予以廢棄改判如主文第2項所示。
    至於上訴人之請求不應准許部分，原判決為上訴人敗訴之判
    決，經核於法並無不合，上訴意旨求予廢棄改判，為無理由
    ，應駁回其上訴。
七、兩造其餘之攻擊或防禦方法及未經援用之證據，經本院斟酌
    後，認為均不足以影響本判決之結果，自無逐一詳予論駁之
    必要，併此敘明。
八、上訴人應負擔之訴訟費用額確定為如主文第2項所示金額。
    又本件上訴人之請求，就本金部分業已全部勝訴，至於利息
    方面，雖有部分業經本院駁回，但因本院僅就本金部分核課
    裁判費，故就本件訴訟費用部分，爰依民事訴訟法第79條規
    定，命由被上訴人一造負擔，附此敘明。
九、據上論結，本件上訴為一部有理由，一部無理由，依民事訴
    訟法第436條之32第1項、第2項、第449條第1項、第450條、
    第436條之19第1項、第79條，判決如主文。
中    華    民    國    98    年    8    月    31     日
              民事第六庭審判長法       官  劉坤典
                              法       官  黃柄縉
                              法       官  林秀圓
以上正本係照原本作成
本件判決不得上訴
中    華    民    國    98    年    8     月    31    日
                              書   記  官  馮姿蓉
備註：
一、至95年12月31日止，石偉育積欠上訴人之總額：
    本金30,044元＋自89年3月19日起至95年12月31日止之利息
    35,689元【31,542（30,044×17.5%×6）＋4,147（30,044
    ×17.5%×288/365）＝35,689】＋自89年3月19日起至95年1
    2月31日止之違約金3,569（35,689×10%＝3,569，四捨五入
    ）＋執行費240元。
二、自95年12月份薪資開始每月扣押6,666元，總計應扣押
    73,083元，其抵充情形詳如附表所示：
┌────┬─────┬─────┬─────────┐
│本    金│利      息│違  約  金│ 抵   充   情   形│
├────┼─────┼─────┼─────────┤
│30,044元│35,689元  │3,569元   │ 95年12月薪資6,666│
│        │(89.3.19- │(89.3.19- │ 元抵充執行費240元│
│        │-95.12.31)│95.12.31) │ 後，6,426元抵充利│
│        │          │          │ 息，利息債權餘29,│
│        │          │          │ 263元。          │
├────┼─────┼─────┼─────────┤
│30,044元│29,263元＋│3,569元＋ │ 96年1月薪資6,666 │
│        │446元(96.1│45元(96.1.│ 元抵充利息，利息 │
│        │.1-96.1.31│1-96.1.31)│ 債權餘23,043元。 │
│        │)         │          │                  │
├────┼─────┼─────┼─────────┤
│30,044元│23,043元＋│3,614元＋ │ 96年2月薪資6,666 │
│        │403元(96.2│40元(96.2.│ 元抵充利息，利息 │
│        │.1-96.2.28│1-96.2.28)│ 債權餘16,780元。 │
│        │)         │          │                  │
├────┼─────┼─────┼─────────┤
│30,044元│16,780元＋│3,654元＋ │ 96年3月薪資6,666 │
│        │446元(96.3│45元（96.3│ 元抵充利息，利息 │
│        │.1-96.3.31│1-96.3.31)│ 債權餘10,560元。 │
│        │)         │          │                  │
├────┼─────┼─────┼─────────┤
│30,044元│10,560元＋│3,699元＋ │ 96年4月薪資6,666 │
│        │432元(96.4│43元(96.4.│ 元抵充利息，利息 │
│        │.1-96.4.30│1-96.4.30)│ 債權餘4,326元。  │
│        │)         │          │                  │
├────┼─────┼─────┼─────────┤
│30,044元│4,326元＋ │3,742元＋ │ 96年5月薪資6,666 │
│        │446元(96.5│45元(96.5.│ 元抵充利息4,772元│
│        │.1-96.5.31│1-96.5.31)│ 及本金1,894元。  │
│        │ )        │          │                  │
├────┼─────┼─────┼─────────┤
│28,150元│405元     │3,787元＋ │ 96年6月薪資6,666 │
│        │          │41元(96.6.│ 元抵充利息405元及│
│        │          │1-96.6.30)│ 本金6,261元。    │
├────┼─────┼─────┼─────────┤
│21,889元│325元     │3,828元＋ │ 96年7月薪資6,666 │
│        │          │33元(96.7.│ 元抵充利息325元及│
│        │          │1-96.7.31)│ 本金6,341元。    │
├────┼─────┼─────┼─────────┤
│15,548元│231元     │3,861元＋ │ 96年8月薪資6,666 │
│        │          │23元(96.8.│ 元抵充利息231元及│
│        │          │1-96.8.31)│ 本金6,435元。    │
├────┼─────┼─────┼─────────┤
│9,113元 │131元     │3,884元＋ │ 96年9月薪資6,666 │
│        │          │13元(96.9.│ 元抵充利息131元及│
│        │          │1-96.9.30)│ 本金6,535元。    │
├────┼─────┼─────┼─────────┤
│2,578元 │38元      │3,897元＋4│ 至96年10月31日止 │
│        │          │元 (96.10 │ 尚欠本金2,578元、│
│        │          │.1-96.10. │ 利息38元、違約金 │
│        │          │31)       │ 3,901元，合計6,51│
│        │          │          │ 7元，是96年10月薪│
│        │          │          │ 資僅須扣押6,517元│
│        │          │          │。                │
└────┴─────┴─────┴─────────┘


司法院資訊處製作；財團法人民間司法改革基金會備份。
